最高法院刑事判決　　　　　　　　　　　　　　　九十三年度台上字第六一八三號
　　上　訴　人　甲○○
　　選任辯護人　余西鈞律師
右上訴人因偽造有價證券案件，不服台灣高等法院中華民國九十年十二月二十八日第
二審更審判決（九十年度上更(二)字第七八七號，起訴案號：台灣台北地方法院檢察署
八十七年度偵字第一四三八０號），提起上訴，本院判決如左：
    主  文
原判決撤銷，發回台灣高等法院。
    理  由
本件原判決認定：上訴人甲○○因積欠顏憲正（未據起訴）債務無法償還，乃應顏憲
正要求，由其冒名向銀行開戶請領支票供顏憲正使用，以抵償該債務，而與顏憲正基
於共同偽造文書之概括犯意，及基於幫助顏憲正意圖行使而偽造有價證券之概括犯意
，先由其提供照片予顏憲正換貼於「張英傑」之國民身分證（下稱身分證）上，而為
變造，足以生損害於張英傑及戶政機關核發身分證之正確性。嗣由顏憲正委請不知情
之成年刻印人員，偽刻「張英傑」印章一枚，再由顏憲正陪同上訴人先後於民國八十
七年五月二十六日及同月二十八日，持前開變造之「張英傑」身分證及偽刻之「張英
傑」印章一枚，至台北市○○路一五六之一號交通銀行城北分行，由上訴人假冒「張
英傑」之名義，連續於原判決附表一編號一、二所示之文書上偽造「張英傑」之簽名
，並蓋用偽造之「張英傑」印章，偽造「張英傑」名義製作該編號一、二所示之存款
印鑑卡、支票存款開戶申請書暨調查表及支票存款約定書等私文書，連同前述變造之
「張英傑」身分證持交銀行承辦人員，獲准開立帳號為000000000000號
之乙種活期存款帳戶，及帳號為000000000000號之支票存款帳戶，足以
生損害於張英傑及交通銀行城北分行。嗣並由上訴人先後於八十七年六月一日及六月
十八日，連續持由顏憲正加蓋前開偽刻之「張英傑」印章而偽造「張英傑」名義如原
判決附表一編號三、四所示之支票領取證，向交通銀行城北分行請領支票簿各一本（
每本二十五張，二本共五十張）後，交付顏憲正簽發使用。顏憲正乃自領用支票之日
起至八十七年七月八日止，在不詳處所，連續假冒「張英傑」名義，簽發如原判決附
表二所示之支票四十八張，做為付款工具（事後均有兌現）。嗣於八十七年七月九日
下午二時許，上訴人又至上開銀行欲再度申領支票時，為該銀行行員發現而報警查獲
，之後上訴人與顏憲正為撤銷該支票存款帳戶，復由顏憲正假冒「張英傑」名義，偽
造如原判決附表三所示之支票一張，交由上訴人持向交通銀行城北分行提領該支票存
款帳戶內所有存款餘額等情。因而撤銷第一審之科刑判決，改判論上訴人以共同連續
意圖供行使之用，而偽造有價證券罪，處有期徒刑參年貳月，並諭知偽造如原判決附
表二、三所示「張英傑」名義之支票及附表一所示私文書上偽造之「張英傑」署押、
印文，暨偽造之「張英傑」印章壹枚均沒收，固非無見。
惟按：(一)、判決不載理由者，依刑事訴訟法第三百七十九條第十四款之規定，其判決
當然為違背法令，足以構成撤銷之原因。依原判決認定之犯罪事實及其理由三之說明
，上訴人係犯行使變造特種文書、行使偽造私文書及意圖供行使之用而偽造有價證券
等罪，然原判決並未說明上開各罪之間，具有如何之法律關係，及其應從一重處斷之
理由及依據，而僅論處上訴人以意圖供行使之用而偽造有價證券罪刑，難謂適法。(二)
、客觀上為法院認定犯罪事實及適用法律基礎之證據，雖已調查而其內容尚未明瞭者
，即與未經調查無異，如遽行判決，仍屬應於審判期日調查之證據而未予調查。本件
關於原判決附表三所示之支票一張部分，原判決認定：上訴人係於付款銀行即交通銀
行城北分行發現上訴人偽造文書及偽造有價證券之犯行，並報警查獲後，上訴人與共
犯顏憲正為撤銷該支票存款帳戶，始又偽造該支票，持向交通銀行城北分行提領該支
票存款帳戶內所有存款餘額等情；其理由欄就上訴人當時尚在該支票背面簽寫「張英
傑」姓名部分，說明：「被告（即上訴人）持向銀行提示時，雖除簽其『甲○○』姓
名外，尚簽『張英傑』姓名，惟該『張英傑』之簽名乃係被告提示時欲同時結清該支
票存款帳戶，應銀行承辦人員之要求而予以加簽『張英傑』字樣，俾供承辦人員核對
其字樣與開戶時所留存印鑑是否一致，此有交通銀行城北分行九十年十月十八日交城
北字第九０三一三００二六六號函在卷可稽，足見被告在主觀上並無在該支票背面偽
造「張英傑」簽名之故意，是被告此部分尚無偽造私文書之問題」等旨（見原判決第
七頁，理由四之(三)）。原判決上開認定及論述倘若無訛，則上訴人向交通銀行城北分
行辦理註銷上開「張英傑」名義之支票存款帳戶時，既在該銀行發覺上訴人犯罪並報
警查獲之後，其何以又容許上訴人以發票人為「張英傑」之支票，提領該帳戶之存款
餘額？該張支票之簽發，是否亦如同其背面簽寫「張英傑」姓名部分，係付款銀行因
作業必要而要求上訴人為之？該支票背面「張英傑」之姓名部分，上訴人如無偽造之
犯意，其發票部分何以即有偽造之犯意？凡此攸關上訴人就原判決附表三所示之支票
，應否擔負偽造有價證券刑責之重要事項，顯然仍有疑義而待釐清。原審未予詳查究
明，遽為判決，併有調查職責未盡及判決理由欠備之違法。上訴意旨雖未指摘及此，
惟均為本院得依職權調查之事項，應認原判決仍有撤銷發回之原因。
據上論結，應依刑事訴訟法第三百九十七條、第四百零一條，判決如主文。
中　　　華　　　民　　　國　　九十三　　年　　 十一 　　月　　 十九 　　日
                              最高法院刑事第九庭
                                  審判長法官  林　增　福
                                        法官  邵　燕　玲
                                        法官  陳　世　雄
                                        法官  陳　朱　貴
                                        法官  石　木　欽
      右正本證明與原本無異
                                              書  記  官
中　　　華　　　民　　　國　　九十三　　年　　 十一 　　月　　二十四　　日
                                                                      Ｒ
